【裁判字號】    97,台上,4737
【裁判日期】    970925
【裁判案由】    常業重利
【裁判全文】
最高法院刑事判決            九十七年度台上字第四七三七號
上訴人  乙○○
        丙○○
        甲○○
上列上訴人等因常業重利案件，不服台灣高等法院台中分院中華
民國九十四年十一月二日第二審判決（九十四年度上訴字第一五
二九號，起訴案號：台灣台中地方法院檢察署九十一年度偵字第
一八二六Ｏ號，九十二年度偵字第九九三七、二三七三二號，九
十二年度偵續字第五六號），提起上訴，本院判決如下：
    主  文
原判決關於乙○○、丙○○，甲○○共同以犯重利罪為常業部分
撤銷，發回台灣高等法院台中分院。
    理  由
本件原判決認定上訴人乙○○、丙○○，甲○○均有其事實欄所
載之犯行，因而維持第一審關於論上訴人等共同以犯乘他人急迫
貸以金錢，而取得與原本顯不相當之重利罪為常業，處乙○○、
甲○○各有期徒刑一年、丙○○有期徒刑八月，並宣告相關從刑
部分之判決，駁回上訴人等該部分在第二審之上訴；固非無見。
惟查：(一)、科刑判決其事實之認定與理由之說明必須互相一致
，否則即屬理由矛盾，其判決當然為違背法令。原判決引用第一
審判決事實認定：乙○○於民國八十九年間，以祥泰律師代書聯
合事務所名義，兼營地下錢莊，以賺取重利為常業。嗣與分自「
九十年五月間」、「九十年秋天」、「九十一年五、六月間」起
，陸續參與同有犯意聯絡之甲○○、許志源、丙○○共同貸款於
急需現款周轉如第一審判決附表一所示之不特定人士，從中賺取
與原本顯不相當之重利，並恃以為業維生等情（見原判決後附一
審判決事實欄第一段）。如若無誤，則第一審判決附表一編號一
、二、四、五之 (1)、六、七、八、十，借款人之借款時間均在
「九十一年五、六月間」之前；同附表編號一之 (1)、七、十所
示借款人之借款時間均在「九十年秋天」前；而同附表編號七所
示借款人之借款時間則在「九十年五月間」之前。第一審判決理
由第壹欄第三段卻就上開丙○○、許志源、甲○○分別參與貸放
款項營取重利以前之犯行，認定渠等亦為共同正犯（見一審判決
第二八頁第十四、十五行），即有判決理由矛盾之違誤。且復未
說明甲○○、丙○○何以對非在其參與犯罪期間內之行為，仍應
負共同正犯責任之依據，併有理由不備之可議。原判決未予糾正
，遽行維持，自有未合。(二)、刑罰之量定，除應以行為人之責
任為基礎外，並應審酌刑法第五十七條所列各款事項及一切情狀
，為科刑輕重之標準。乙○○之原審辯護人於原審九十四年九月
二十八日審判期日庭呈之刑事辯護狀，載敘乙○○於提起第二審
上訴後已與被害人簡淑女等七人達成和解，請從輕量刑等旨，而
原審九十四年十月十九日審判筆錄亦記載：乙○○表示已與被害
人和解，請從輕量刑等語（見原審卷第一二四至第一四一頁、第
一七九頁），乃原審為刑之量定時，就乙○○業與簡淑女等七人
成立和解，願放棄一切利息請求部分並未有所敘及，即逕予維持
第一審關於乙○○所處之刑，實難認其確已就刑法第五十七條所
列各款事項及一切情狀，為科刑輕重標準之審酌，嫌有未洽。以
上或為上訴意旨所指摘，或為本院得依職權調查之事項，應認有
將原判決關於乙○○、丙○○，甲○○共同以犯重利罪為常業部
分撤銷發回更審之原因。至乙○○、丙○○偽造私文書無罪部分
，第二審判決後未據檢察官提起上訴，業已確定，附此敘明。又
上訴人行為後，刑法於九十四年二月二日修正公布，並自九十五
年七月一日起施行；而中華民國九十六年罪犯減刑條例已於九十
六年七月四日公布，並自同年月十六日施行，案經發回，更審時
宜併注意及之。
據上論結，應依刑事訴訟法第三百九十七條、第四百零一條，判
決如主文。
中    華    民    國  九十七  年    九    月  二十五  日
                      最高法院刑事第九庭
                          審判長法官  洪  文  章
                                法官  王  居  財
                                法官  郭  毓  洲
                                法官  黃  梅  月
                                法官  邱  同  印
      本件正本證明與原本無異
                                      書  記  官
中    華    民    國  九十七  年    十    月    一    日
                                                      Ｑ


司法院資訊處製作；財團法人民間司法改革基金會備份。
